臺灣新北地方法院民事判決
109年度家繼訴字第66號
原      告  呂淑皇  

被      告  呂明旺  
訴訟代理人  黃明展律師
            劉兆珮律師
被      告  呂陳月娥
            呂明洋  
            呂明星  

            呂淑柔  
共      同
訴訟代理人  張厚元律師
上列當事人間請求確認不動產公同共有人事件，本院於民國111
年4月13日言詞辯論終結，判決如下：
    主      文
原告之訴駁回。
訴訟費用由原告負擔。
    事實及理由
壹、程序部分：
一、按訴狀送達後，原告不得將原訴變更或追加他訴。但有下列
    各款情形之一者，不在此限：一、被告同意者。二、請求之
    基礎事實同一者。三、擴張或減縮應受判決事項之聲明者。
    四、因情事變更而以他項聲明代最初之聲明者。五、該訴訟
    標的對於數人必須合一確定時，追加其原非當事人之人為當
    事人者。六、訴訟進行中，於某法律關係之成立與否有爭執
    ，而其裁判應以該法律關係為據，並求對於被告確定其法律
    關係之判決者。七、不甚礙被告之防禦及訴訟之終結者。被
    告於訴之變更或追加無異議，而為本案之言詞辯論者，視為
    同意變更或追加。民事訴訟法第255條定有明文。查：
　㈠原告呂淑皇起訴聲明為：請求確認原告及其餘繼承人為如附
    表一所示之遺產土地之公同共有人。經本院以民國110年10
    月22日109年度家繼訴字第66號裁定命原告補正訴之聲明具
    體明確之訴訟標的及其原因事實、應受判決事項之聲明，及
    請其特定被告及全體繼承人後，原告於110年11月2日更正聲
    明為：請求確認原告就附表一所示之遺產土地有應繼分權利
    存在。嗣於111年1月13日復追加被告呂承權、呂雯琪、呂淑
    柔及漢永建設公司為被告，另追加聲明為：㈠先位聲明：⒈漢
    永建設公司應塗銷附表一所示之土地之不動產買賣所有權移
    轉登記。⒉呂明洋、呂明星、呂淑柔、呂陳月娥應塗銷附表
    一所示之土地繼承不動產買賣所有權移轉登記。⒊原告與其
    他繼承人（即被告呂明旺、呂明洋、呂明星、呂淑柔、呂陳
    月娥）就附表一所示之土地之繼承不動產有公同共有權存在
    。㈡備位聲明：確認原告對被告呂明旺、呂承權、呂雯琪、
    呂淑柔、漢永建設公司有連帶共同損害賠償權存在。並記載
    ：漢永建設公司違法，漢永建設公司係與非繼承人之第三人
    就繼承土地之特定遺產之買賣及物權移轉契約，皆為自始無
    效；呂承權、呂雯琪、呂淑柔以贈與為原因所得持分1/1000
    ，係損害他共有人之優先購買權及登記正確性，應予塗銷。
    另於111年2月22日具狀記載：被告呂陳月娥係深度失智，其
    與漢永建設公司之系爭土地債權及物權契約均為無效。
　㈡就原告起訴主張：「請求確認原告及其餘繼承人為如附表一
    所示之遺產土地之公同共有人」，於110年11月2日更正聲明
    為：「請求確認原告就附表一所示之遺產土地有應繼分權利
    存在」，此部分係基於附表一所示土地是否係被繼承人呂傳
    為之遺產之事實，則其請求基礎事實同一，依民事訴訟法第
    255條規定，應得以追加；又原告於110年11月2日書狀雖未
    載明「被告」，但已明確記載全體繼承人為被告呂明旺及呂
    明洋、呂明星、呂淑柔、呂陳月娥，因此部分涉及被繼承人
    呂傳為之遺產，各繼承人間有合一確定之必要，應認原告此
    部分有追加其餘繼承人呂明洋、呂明星、呂淑柔、呂陳月娥
    為被告之意，並增列被告呂明洋、呂明星、呂淑柔、呂陳月
    娥為被告。
　㈢至原告於111年1月13日追加部分，漢永建設公司與呂承權、
    呂雯琪、呂淑柔之買賣關係並非63年5月17日該次之物權移
    轉登記，而係110年11月4日之移轉登記，請求之基礎事實並
    非相同；況查，原告起訴後，不斷具狀變更請求之事實範圍
    ，記載內容亦不明，本件歷經四次庭期，原告卻於歷次審理
    時均未到庭，致本院亦無從曉諭及確認原告之聲明範圍，著
    實造成審理上、被告答辯上之困擾，原告於本院結案之際，
    復又具狀變更聲明，亦有礙被告之防禦及訴訟之終結，是依
    前揭規定，本院認原告於111年1月13日訴之追加部分應不合
    法。
　㈣綜上，原告之聲明應為：請求確認原告就附表一所示之遺產
    土地有應繼分權利存在。
二、按法院受理有管轄權之事件，為統合處理事件之必要，經當
    事人合意者，得依聲請以裁定移送於相關家事事件繫屬中之
    其他法院。家事事件法第6條定有明文。查，原告主張本件
    與臺灣高等法院109年度重家上更字㈠第7號遺產分割訴訟事
    件為相牽連事件，並請求移轉管轄至臺灣高等法院，然查，
    本件係因因繼承關係所生請求事件，繼承開始時被繼承人呂
    傳為住所地位於新北市中和區，則本院自有管轄權，況本院
    業已調閱臺灣高等法院109年度重家上更字㈠第7號全卷，本
    件與該案之爭執並非全然相同，且依家事事件法第6條之規
    定，本院應有裁量之權，並非依當事人之聲請即需為移轉管
    轄，是本院認本件尚無移轉管轄之必要，仍得由本院繼續為
    審理，併此敘明。
三、次按確認之訴非原告有即受確認判決之法律上利益者，不得
    提起。所謂即受確認判決之法律上利益，係指法律關係之存
    否不明確，原告主觀上認其在法律上之地位有不安之狀態存
    在，且此種不安之狀態，能以確認判決將之除去者而言，若
    縱經法院判決確認，亦不能除去其不安之狀態者，即難認有
    受確認判決之法律上利益。本件原告主張附表一所示之土地
    係被繼承人呂傳為所有，原告為被繼承人呂傳為之繼承人，
    其就附表一所示之土地有應繼分權利存在，被告呂明旺、呂
    明洋、呂明星、呂淑柔、呂陳月娥亦為被繼承人呂傳為之繼
    承人，均否認原告就附表一所示之土地有繼承權存在，顯已
    造成原告法律上之地位有不安之狀態存在，且此種不安之狀
    態，能以確認判決將之除去，故此部分確認之訴自有確認利
    益，先予敘明。
四、至原告主張被告呂明旺之訴訟代理人於臺灣高等法院109年
    度重家上更字㈠第7號事件中，擔任該案原告呂淑柔之訴訟代
    理人，有雙方代理之違法，然查，被告呂明旺、呂淑柔於本
    案中之主張並未衝突，且訴訟代理人部分業經明旺、呂淑柔
    同意為代理，是被告呂明旺之訴訟代理於法並無不合，併此
    序名。
貳、實體部分：
一、原告起訴主張略以： 
  ㈠附表一所示之土地（下稱系爭土地）係被繼承人呂傳為與其
    他人分別共有，持分為四分之一，被繼承人呂傳為與被告呂
    明旺於63年1月16日簽訂買賣契約，系爭土地斯時係「地目-
    田」之農地，並於63年5月17日將系爭土地移轉登記至被告
    呂明旺名下，然系爭土地於62年10月5日之中和都市計畫公
    布為住宅區，於63年1月16日都市計畫之細部計畫及公共設
    施皆尚未完成，應須具自耕能力方能承受此農地，被告呂明
    旺於63年1月16日即上開土地訂立契約時，係於營區服役之
    現役軍人，係無自耕能力之承受人，僅係登記名義人，則依
    土地法第30條、民法第246條前段規定，系爭土地之債權、
    物權契約皆為自始當然無效。
  ㈡系爭土地應係被繼承人呂傳為之遺產，被繼承人呂傳為於101
    年2月29日死亡，呂陳月娥為被繼承人呂傳為之配偶，原告
    、被告呂明旺、呂明洋、呂明星、呂淑柔為被繼承人呂傳為
    之子女，則兩造均為被繼承人呂傳為之繼承人，就呂傳為之
    遺產每人應繼分各為六分之一。
  ㈢現被告呂明旺等人否認系爭土地為被繼承人呂傳為之遺產，
    亦否認原告就系爭土地有應繼分之權利存在，故請求確認原
    告就附表一所示之土地有應繼分權利存在。
  ㈣聲明：⒈請求確認原告就附表一所示之土地有應繼分權利存在
    。⒉訴訟費用由被告負擔。
二、被告答辯略以：
  ㈠原告主張其對系爭土地有應繼分存在，惟所述之事實亦不明
    ，如：被繼承人呂傳為係將系爭土地借名登記予被告呂明旺
    ？或係買賣予被告呂明旺，但債權行為及物權行為無效？原
    告均未為特定。原告就上揭事實，亦未舉證以實其說。
  ㈡被告呂明旺與被繼承人呂傳為所為之債權行為、物權行為均
    屬合法。退萬步言，縱認渠等簽約時，被告呂明旺需具自耕
    農身份，然即使被告呂明旺於63年1月16日訂定買賣契約時
    為現役軍人，但我國男子均有服兵役之義務，尚難以此推斷
    被告呂明旺非自耕農身份，而認其不得承買系爭土地。
  ㈢並聲明：⒈原告之訴駁回。⒉訴訟費用由原告負擔。
三、經查：
　㈠被繼承人呂傳為於101年2月29日死亡，呂陳月娥為被繼承人
    呂傳為之配偶，原告、被告呂明旺、呂明洋、呂明星、呂淑
    柔為被繼承人呂傳為之子女，則兩造均為被繼承人呂傳為之
    繼承人，就呂傳為之遺產每人應繼分各為六分之一，此為兩
    造所不爭，復有被繼承人呂傳為之除戶謄本、繼承系統表在
    卷可稽（詳見本院調閱之臺灣高等法院109年度重家上更字㈠
    第7號卷宗影卷），應堪採信。
　㈡按當事人主張有利於己之事實者，就其事實有舉證之責任。
    但法律別有規定，或依其情形顯失公平者，不在此限。民事
    訴訟法第277 條定有明文。查：
　　⒈原告主張系爭土地於63年5月17日之買賣登記，係屬被繼承
      人呂傳為借名登記予被告呂明旺云云，惟查，遍關全院卷
      證及原告請求調閱之臺灣高等法院109年度重家上更字㈠第
      7號卷證，並無相關證據足資證明被繼承人呂傳為係借名
      登記系爭土地至被告呂明旺名下，是原告就此部分並未舉
      證以實其說，尚難採信。
　　⒉原告主張被告呂明旺於買賣系爭土地時，並未具有自耕能
      身分，故該買賣契約及移轉行為均為無效云云，然查，原
      告陳稱系爭土地於62年10月5日之中和都市計畫公布為住
      宅區，則於被繼承人呂傳為與被告呂明旺簽立買賣契約時
      ，是否需被告呂明旺具自耕農身分，已屬可疑；至原告提
      出之被繼承人呂傳為戶籍謄本，至多僅能證明被繼承人呂
      傳為具有自耕農身分，然此尚難推斷被告呂明旺未具自耕
      農身分，亦難推斷系爭土地於63年5月17日所為之移轉登
      記為無效。
　　⒊況按關於農地之買賣，承買人雖係無自耕能力之人，如約
      定由承買人指定登記與任何有自耕能力之第三人，或具體
      約定登記與有自耕能力之特定第三人，即非民法第246條
      第1項以不能之給付為契約之標的，難認其契約為無效。
      又在立約當時承買人雖無自耕能力，而約定待承買人自己
      有自耕能力時方為移轉登記，或約定該項耕地之所有權移
      轉與無自耕能力之特定第三人，待該第三人有自耕能力時
      再為移轉登記者，依同條項但書規定，其契約仍為有效（
      最高法院106年度台上字第2683號判決參照），則縱認簽
      約時需自耕能身分方能登記，如渠等約定待事後變更地目
      後再行登記，亦非無不可，故尚以此即難認被繼承人呂傳
      為與被告呂明旺間之債權行為無效。
　　⒋再查，本院依原告之請求函調系爭土地於63年間之買賣移
      轉登記資料及66年間之分割移轉登記資料，然經新北市中
      和地政事務所函覆稱：該等案件因逾土地登記規則第19條
      所定保存年限15年，業由本所依檔案法規定辦理銷毀等情
      ，有該所110年12月28日新北中地籍字第1106141640號函
      在卷可稽，則本院亦無從依前揭資料認定被繼承人呂傳為
      與被告呂明旺於63年1月16日、63年5月17日所為之系爭土
      地買賣契約、移轉登記行為無效；參以本件可得知系爭土
      地於63年5月17日已移轉登記，並經管轄機關核可，自難
      認被告呂明旺於系爭土地於63年5月17日移轉時，有身分
      不合而不得登記之情形。
　　⒌綜上，原告未舉證以實其說，其主張系爭土地於63年5月17
      日之移轉登記無效，系爭土地應為被繼承人呂傳為之遺產
      云云，應不足採。
　㈢從而，原告請求確認其就附表一所示之土地有應繼分權利存
    在，為無理由，應予駁回。
四、訴訟費用負擔之依據：家事事件法第51條，民事訴訟法第78
    條。
中　　華　　民　　國　　111 　年　　5 　　月　　18　　日

                  家事第二庭  法　官　廣于霙　　　　　　
                  　　　
以上正本係照原本作成。　　　　　　　　　
如對本判決不服，應於判決送達後20日內向本院提出上訴狀。
中　　華　　民　　國　　111 　年　　5 　　月　　19　　日
                              書記官  王郁允

附表一：
編號 地號 權利範圍 備註 1 新北市○○區○○段000地號 1/4 63年5月17日以買賣為由登記為被告呂明旺所有